【裁判字號】    98,中簡上,1198
【裁判日期】    990330
【裁判案由】    詐欺
【裁判全文】
臺灣臺中地方法院刑事判決          98年度中簡上字第1198號
上  訴  人  臺灣臺中地方法院檢察署檢察官
被      告  乙○○
上列上訴人因被告詐欺案件，不服本院臺中簡易庭98年度中簡字
第3609號中華民國98年11月17日第一審簡易判決（聲請簡易處刑
案號：臺灣臺中地方法院檢察署98年度偵字第20831、21809、23
164號）而提起上訴，及移送併案審理（併辦案號：臺灣臺中地
方法院檢察署98年度偵字第21088、28982、28758號），本院管
轄之第二審合議庭判決如下：
    主    文
原判決撤銷。
乙○○幫助意圖為自己不法之所有，以詐術使人將本人之物交付
，處有期徒刑伍月，如易科罰金，以新臺幣壹仟元折算壹日。
    犯罪事實
一、乙○○可預見提供自己金融帳戶存摺、印章、提款卡及密碼
    供他人使用，常與財產犯罪密切相關，且他人取得非本人之
    存摺帳戶等資料之目的，在於收受贓款及掩飾犯行不易遭人
    追查，又對於提供帳戶雖無引發他人萌生犯罪之確信，但仍
    以縱若有人持以犯罪亦無違反其本意之幫助詐欺取財犯意，
    於民國九十八年四月二十五日，見報紙分類廣告欄刊登租借
    帳戶之廣告，乃與對方聯絡，而於同日十四時許，在臺中市
    火車站前國光客運站旁之全家便利商店前，以新臺幣（下同
    ）二千元之代價，將其所有之中華郵政股份有限公司臺中大
    坑口郵局帳戶（帳號為00000000000000號，
    下稱前開郵局帳戶）存摺、印章、提款卡及密碼，交付予真
    實姓名年籍均不詳之成年男子（下稱前開成年男子）。前開
    成年男子取得前開郵局帳戶之存摺、印章、提款卡及密碼後
    ，旋即與真實姓名年籍均不詳之二以上成年人所組成之詐欺
    取財團（下稱前開詐欺取財集團成員），共同意圖為自己不
    法所有，基於詐欺取財之犯意聯絡，為附表編號１至６所示
    之詐欺取財行為（被害人、詐騙過程詳如附表所示），致使
    丁○○、戊○○、庚○○、甲○○、丙○○及己○○等六人
    均陷於錯誤，依前開詐欺取財集團成員之指示而轉帳或匯款
    至前開郵局帳戶內，而受有財產上損害。嗣經丁○○、戊○○、甲○○、丙○○、己○○及庚○○均察覺有異，始知受
    騙並報警進而循線查悉上情。
二、案經臺北市政府警察局北投分局、桃園縣政府警察局中壢分
    局及臺北市政府警察局大安分局報請臺灣臺中地方法院檢察
    署檢察官偵查後聲請簡易判決處刑，及高雄市政府警察局小
    港分局、臺北市政府警察局松山分局及臺南市警察局第六分
    局報請臺灣臺中地方法院檢察署檢察官移送併辦。
    理    由
一、證據能力之說明：查檢察官及被告乙○○對於本判決所引用
    之下列各項證據方法之證據能力，於本院準備程序時均表示
    無意見，且於法院調查證據時，知有刑事訴訟法第一百五十
    九條第一項不得為證據之情形，亦未於言詞辯論終結前聲明
    異議，茲審酌該等言詞陳述及書面作成時之情況，並無不宜
    作為證據之情事，依刑事訴訟法第一百五十九條之五之規定
    ，自得作為證據，合先敘明。
二、前揭犯罪事實，業據被告於警詢、偵查及本院審理時均坦白
    承認，並據被害人即證人丁○○、戊○○及己○○於警詢及
    偵查時證述、證人甲○○、丙○○及庚○○於警詢時證述明
    確，復有中華郵政股份有限公司臺中郵局函覆前開郵局帳戶
    之郵政存簿儲金立帳申請書暨交易詳情表各一件，證人丁○○遭詐騙匯款之郵政自動櫃員機交易明細表、證人戊○○遭
    詐騙匯款之轉帳交易列印紙、證人甲○○遭詐騙存款之郵政
    國內匯款、證人丙○○遭詐騙匯款之郵政自動櫃員機交易明
    細表、證人己○○遭詐騙匯款之上海商業儲蓄銀行存簿交易
    明細各一紙、證人庚○○遭詐騙之永豐金控帳戶金融交易網
    列印資料、網路拍賣商品及得標通知信及得標證明等列印資
    料各一份附卷可證。且按刑法上之故意，可分為直接故意與
    不確定故意（間接故意），所謂「不確定故意」，係指行為
    人對於構成犯罪之事實，預見其發生而其發生並不違背其本
    意者，刑法第十三條第二項定有明文。今日一般人至銀行等
    金融機構開設帳戶並非難事，如非供犯罪之非法使用，衡情
    自無置自己名義帳戶不用，而出價取得他人帳戶使用之必要
    。又衡諸金融存款帳戶事關存戶個人財產權益之保障，除非
    本人或與本人親密關係者，難認有何理由可自由流通使用該
    存摺，而一般人均有妥為保管防阻他人任意使用之認識，縱
    因特殊情況偶有交他人使用之需，亦必然深入瞭解用途再行
    提供以使用，方符常情，則無正當理由將帳戶提供他人使用
    ，客觀上足可預見其目的，係欲以該金融帳戶供作犯罪出入
    之帳戶或其他不法目的，否則應無隱匿自己名義帳戶而購買
    他人金融帳戶使用之必要。且邇來利用電話或網路詐欺取財
    之犯罪類型層出不窮，該等犯罪多數均係利用人頭帳戶作為
    出入帳戶，並經媒體廣為披載，此應為一般人本於一般認知
    能力所易於意會者，被告係智力成熟之成年人，對此顯然知
    之甚詳。是被告應可預見將前開金融帳戶之存摺、印章、提
    款卡及密碼供他人使用將幫助他人實施犯罪，仍將之交付予
    前開成年男子使用，顯預見縱有人以其金融帳戶向社會大眾
    詐騙財物，避免遭查獲，亦不違背其本意至明。再者，證人
    丁○○、戊○○、甲○○、丙○○、己○○及庚○○均僅經
    由電話遭前開犯罪集團成員詐騙，均未直接與施用詐術者見
    面，亦未曾見過被告本人，故本案並無積極證據證明被告與
    前開成年男子等前開犯罪集團成員，有共同基於詐欺取財之
    犯意聯絡，亦無積極證據證明被告有參與前開詐欺取財構成
    要件之行為。被告既僅係以幫助之意思，參與詐欺取財罪構
    成要件以外之行為，自僅成立詐欺取財罪之幫助犯，並非共
    同正犯。綜上所述，足認被告自白確與事實相符。是本案事
    證明確，被告前揭幫助詐欺取財犯行，至堪認定，應依法論
    科。
三、論罪科刑：
  (一)按刑法上之幫助犯，係指以幫助之意思，對於正犯資以助力
    ，而未參與實施犯罪之行為者而言（最高法院四十九年臺上
    字第七七號判例參照）。被告提供前開郵局帳戶供作前開成
    年男子等前開犯罪集團成員遂行詐欺取財時之存款帳戶工具
    使用，其係以幫助他人犯罪之意思，參與實施犯罪構成要件
    以外之行為，為屬詐欺取財之幫助犯。故核被告所為，係犯
    刑法第三十條第一項、第三百三十九條第一項之幫助詐欺取
    財罪。
  (二)前開成年男子等前開犯罪集團成員所為之前開詐欺取財犯行
    ，均各有犯意聯絡及行為分擔，固均各為共同正犯，惟幫助
    犯係從犯，從屬正犯而成立，刑法上既無「共同幫助」之情
    ，則被告所為之前揭幫助詐欺取財犯行，當亦無「幫助共同
    」之可言（司法院廳刑一字第一一○四號函亦同此見解）
    ，附此敘明。
  (三)被告提供前開金融帳戶之存摺、印章、提款卡及密碼交予前
    開犯罪集團使用之幫助行為，應認係出於單一幫助犯意，而
    以一幫助行為，同時幫助詐騙被害人丁○○、戊○○、甲○○、丙○○、己○○及庚○○之行為，為一行為觸犯數罪名
    ，屬想像競合犯，應從一重依幫助詐欺取財罪處斷。聲請簡
    易判決處刑意旨雖未論及被告提供前開金融帳戶予前開成年
    男子，致被害人甲○○、丙○○及己○○遭前開犯罪集團成
    員詐騙而各將附表編號４、５、６所示之金額存入前開郵局
    帳戶，然前開未經聲請簡易判決處刑部分，核與聲請簡易判
    決處刑所列之幫助詐欺取財犯行，有想像競合犯之裁判上一
    罪關係，基於審判不可分之原則，為聲請簡易判決處刑效力
    所及，本院自應併予審理，附此敘明。
  (四)被告係幫助他人犯詐欺取財罪，為從犯，本院衡其犯罪情節
    較正犯為輕，爰依刑法第三十條第二項之規定，按正犯之刑
    減輕之。
  (五)原審判決以被告所犯幫助詐欺取財罪，事證明確，據以論罪
    科刑，固非無見，惟原審未及審酌檢察官移送併辦之前開犯
    罪事實（即被害人甲○○、丙○○及己○○遭前開詐欺取財
    集團成員詐騙而各將附表編號４、５、６所示之金額存入前
    開郵局帳戶內部分），尚有未洽，檢察官上訴據此指摘原審
    判決不當，為有理由，應由本院將原審判決予以撤銷改判。
  (六)爰審酌被告前曾因公共危險案件經法院判處罪刑之前科素行
    ，有臺灣高等法院被告前案紀錄表及臺灣臺中地方法院檢察
    署刑案資料查註紀錄表各一件附卷可按，其不思戒慎警惕，
    提供金融機構帳戶供他人非法使用，助長社會犯罪風氣及增
    加查緝犯罪之困難，行為殊屬不當，且被害人丁○○、戊○○、庚○○、甲○○、丙○○及己○○等六人遭詐騙之金額
    合計達四萬餘元，被告迄今仍未與被害人六人達成和解並賠
    償損害，再兼衡酌被告犯後尚知醒悟、坦承犯行之犯罪後態
    度，及被告本身並未實際參與本案詐欺取財之犯行、可非難
    性較小，暨其智識程度、犯罪動機、目的、手段等一切情狀
    ，量處如主文所示之刑，並諭知易科罰金之折算標準，以示
    懲儆。
據上論斷，應依刑事訴訟法第四百五十五條之一第一項、第三項
、第三百六十九條第一項前段、第三百六十四條、第二百九十九
條第一項前段，刑法第三十條第一項、第二項、第三百三十九條
第一項、第五十五條前段、第四十一條第一項前段，刑法施行法
第一條之一第一項、第二項前段，判決如主文。
中    華    民    國    99    年    3     月    30    日
                刑事第十四庭  審判長法  官  陳得利
                                    法  官  黃裕仁
                                    法  官  何世全
上正本證明與原本無異。
本件不得上訴
                                    書記官  陳建分
中    華    民    國    99    年    3     月    30    日
附表：
┌──┬───┬──────────────┬─────┐
│編號│被害人│     詐  騙  之  過  程     │轉帳金額  │
│    │      │                            │（新臺幣）│
├──┼───┼──────────────┼─────┤
│ １ │丁○○│前開詐欺取財集團成員於雅虎奇│七千一百元│
│    │      │摩拍賣網站虛假刊拍賣筆記型電│          │
│    │      │腦之訊息，而誘使丁○○下標，│          │
│    │      │再要求其用匯款方式交付價款，│          │
│    │      │丁○○遂於九十八年四月二十七│          │
│    │      │日十六時三十八分許，依指示以│          │
│    │      │自動櫃員機轉帳。            │          │
├──┼───┼──────────────┼─────┤
│ ２ │戊○○│前開詐欺取財集團成員於雅虎奇│七千五百元│
│    │      │摩拍賣網站虛假刊登拍賣數位相│          │
│    │      │機之訊息，而誘使戊○○下標，│          │
│    │      │再要求其用匯款方式交付價款，│          │
│    │      │戊○○遂於九十八年四月二十七│          │
│    │      │日二十一時二分許，依指示以網│          │
│    │      │路自動櫃員機轉帳。          │          │
├──┼───┼──────────────┼─────┤
│ ３ │庚○○│前開詐欺取財集團成員在雅虎奇│五千元    │
│    │      │摩拍賣網站虛假刊登拍賣王品牛│          │
│    │      │排禮卷之訊息，而誘使庚○○下│          │
│    │      │標，再要求其用匯款方式交付價│          │
│    │      │款，庚○○遂於九十八年四月二│          │
│    │      │十八日八時十五分許，依指示以│          │
│    │      │自動櫃員機轉帳。            │          │
├──┼───┼──────────────┼─────┤
│ ４ │甲○○│前開詐欺取財集團成員於雅虎奇│一萬四千元│
│    │      │摩拍賣網站虛假刊登拍賣數位相│          │
│    │      │機之訊息，而誘使甲○○下標，│          │
│    │      │再要求其用匯款方式交付價金，│          │
│    │      │甲○○遂於九十八年四月二十七│          │
│    │      │日十二時十分，依指示於郵局臨│          │
│    │      │櫃匯款。                    │          │
├──┼───┼──────────────┼─────┤
│ ５ │丙○○│前開詐欺取財集團成員於雅虎奇│七千五百元│
│    │      │摩拍賣網站虛假刊登拍賣手機之│          │
│    │      │訊息，而誘使丙○○下標，再要│          │
│    │      │求其用匯款方式交付價款，林文│          │
│    │      │欽遂於九十八年四月二十七日二│          │
│    │      │十二時二十六分許，依指示以自│          │
│    │      │動櫃員機轉帳。              │          │
├──┼───┼──────────────┼─────┤
│ ６ │己○○│前開詐欺取財集團成員於雅虎奇│六千六百元│
│    │      │摩拍賣網站虛假刊登拍賣美腿按│          │
│    │      │摩機之訊息，而誘使己○○下標│          │
│    │      │，再要求其用匯款方式交付價金│          │
│    │      │，己○○遂於九十八年四月二十│          │
│    │      │八日零時三十分許，依指示以網│          │
│    │      │路自動櫃員機轉帳。          │          │
└──┴───┴──────────────┴─────┘
附錄本案論罪科刑法條：
刑法第三百三十九條第一項：
意圖為自己或第三人不法之所有，以詐術使人將本人或第三人之
物交付者，處五年以下有期徒刑、拘役或科或併科一千元以下罰
金。

司法院資訊處製作；財團法人民間司法改革基金會備份。
